臺灣臺中地方法院刑事判決　　　　　　　99年度易字第2912號
公　訴　人　臺灣臺中地方法院檢察署檢察官
被　　　告　陳俊卿
選任辯護人　吳光中律師
上列被告因重利案件，經檢察官提起公訴（99年度偵字第5266號
），本院判決如下：
    主    文
陳俊卿無罪。
    理    由
一、公訴意旨略以：被告陳俊卿於民國98年1 月間，透過第三人
    趙永倉之介紹而認識經營營建工程行業之告訴人張正學，得
    知告訴人所經營之「立谹工程有限公司」（下稱立谹公司）
    需求資金以繳納貨款及發放工資，竟基於重利之犯意，趁告
    訴人急迫需用資金之際，將其所簽發之付款人為豐原中正路
    郵局、帳號00000000號之票號Q0000000號、金額新臺幣（下
    同）20萬元、發票日98年3 月5 日（下稱第1 張支票）；票
    號Q0000000號、金額28萬元、發票日98年3 月10日（下稱第
    2 張支票）；票號Q0000000號、金額30萬元、發票日98年4
    月10日（下稱第3 張支票）等支票3 張，貸予告訴人，供告
    訴人交付予其上游廠商，做為給付貨款之用。約定利息為每
    張支票15萬元，且告訴人另需簽發與票面金額相同之本票各
    1 張及用以支付利息45萬元之本票1 張以為擔保，以此方式
    賺取與原本顯不相當之重利。其中第3 張支票（即票號Q000
    0000號支票）經使用後，未經第三人提示，而由告訴人向上
    游廠商回收交還被告；第1 張支票（即票號Q0000000號支票
    ）、第2 張支票（即Q0000000號支票）等2 紙支票經第三人
    提示後，第1 張支票由告訴人自付8 萬元，其餘12萬元則由
    被告代墊；第2 張支票由告訴人自付12萬元，其餘16萬元由
    被告代墊兌現。嗣告訴人自行向彰化第一信用合作社申請甲
    存支票帳戶後，開立票號MA0000000 號，金額27萬元（返還
    第1 張支票代墊之12萬元及15萬元利息），代墊之16萬元部
    分，則加上4 萬元利息，及借用另2 張支票之利息共30萬元
    後，總計50萬元，改作為被告入股告訴人所經營之立谹公司
    之股金。而自98年4 月至同年10月，被告按月向告訴人領取
    4 萬元之金額，共計24萬元。嗣於98年9 月15日，被告見已
    無利可圖，向告訴人要求退股返還50萬元，告訴人遂開立票
    號MA0000000 號、金額20萬元、發票日98年10月15日，票號
    MA0000000 號、金額5 萬元、發票日98年11月30日，票號MA
    0000000 號、金額10萬元、發票日98年12月20日，票號MA00
    00000 號、金額15萬元、發票日98年11月20日等4 張支票共
    50萬元之金額予被告。因認被告所為係犯刑法第344 條之重
    利罪嫌。
二、按犯罪事實應依證據認定之，無證據不得認定犯罪事實；又
    不能證明被告犯罪或其行為不罰者，應諭知無罪之判決，刑
    事訴訟法第154 條第2 項第301 條第1 項分別定有明文。
    又認定不利於被告之事實，須依積極證據，苟積極之證據不
    足為不利於被告之事實認定時，即應為有利於被告之認定，
    更不必有何有利之證據，最高法院30年上字第816 號判例亦
    有明文。
三、證據能力：
    犯罪事實應依證據認定之，無證據不得認定犯罪事實；有罪
    之判決書應於理由內記載認定犯罪事實所憑之證據及其認定
    之理由。刑事訴訟法第154 條第2 項及第310 條第1 款分別
    定有明文。而犯罪事實之認定，係據以確定具體的刑罰權之
    基礎，自須經嚴格之證明，故其所憑之證據不僅應具有證據
    能力，且須經合法之調查程序，否則即不得作為有罪認定之
    依據。倘法院審理之結果，認為不能證明被告犯罪，而為無
    罪之諭知，即無前揭第154 條第2 項所謂「應依證據認定」
    之犯罪事實之存在。因此，同法第308 條前段規定，無罪之
    判決書只須記載主文及理由。而其理由之論敘，僅須與卷存
    證據資料相符，且與經驗法則、論理法則無違即可，所使用
    之證據亦不以具有證據能力者為限，即使不具證據能力之傳
    聞證據，亦非不得資為彈劾證據使用。故無罪之判決書，就
    傳聞證據是否例外具有證據能力，本無須於理由內論敘說明
    （最高法院100 年度台上字第2980號判決參照，見司法院公
    報第53卷第8 期第165 頁）。且本案以下所引用之證據，而
    不符合刑事訴訟法第159 條之1 至第159 條之4 之規定者，
    業經本院於審理時當庭提示而為合法之調查，公訴人、被告
    及辯護人於本院審理中均同意做為證據（見本院卷第265 頁
    背面至266 頁），復經本院審酌前開證據作成或取得之狀況
    ，並無非法或不當取證之情事，且亦無顯不可信之情況，故
    認為適當而均得以作為證據，是依刑事訴訟法第159 條之5
    之規定，均具有證據能力，先予敘明。
四、公訴人認被告陳俊卿涉有重利之犯行，無非係以證人即告訴
    人張正學於偵查中證述、被告所出借之支票影本3 張、被告
    手書之支票日期金額、利息日期金額單據1 張、告訴人所開
    立予被告提示兌現之支票存根2 張、告訴人所開立予被告提
    示遭退票之支票及理由單各3 張、中華郵政股份有限公司豐
    原郵局函及票號Q0000000號支票、Q0000000號支票影本、彰
    化第一信用合作社函及票號MA0000000 號支票、票號MA0000
    000 號支票影本、台北富邦商業銀行股份有限公司桂林分行
    金融服務處函及票號MA0000000 支票入款明細單、彰化第一
    信用合作社函復之告訴人甲存帳戶開戶時間、新加坡商星展
    銀行股份有限公司函及票號MA0000000 號支票存入憑條等，
    資為論據。訊據被告堅決否認有重利之犯行，辯稱：張正學
    向伊借支票使用，伊開立票號Q0000000、Q0000000、Q00000
    00號3 張支票給張正學，是張正學向伊借用，由張正學指定
    發票日期及金額，每張支票借用的代價是紅利15萬元，另部
    分由張正學另外開立本票給伊，伊開支票借給張正學之後，
    因為張正學的資金都沒有進來，張正學也沒有支票，所以經
    由伊舅舅趙永倉的介紹，才將伊借給張正學的支票以及應可
    獲得的紅利轉成投資等語。經查：
  (一)本案公訴人認被告涉犯重利罪嫌之犯行，係指被告簽發3 張
    支票借予張正學，而向張正學收取45萬元，及被告代墊第2
    張支票支票款16萬元後，收取4 萬元利息，並認此2 次犯行
    為接續犯等情，業據公訴檢察官陳明在卷（見本院卷第12、
    109 頁），先予敘明。
  (二)證人張正學所經營之立谹公司急需資金周轉，原欲向被告借
    貸現金，但被告沒有現金可供借貸，乃向被告借用支票，由
    被告簽發付款人為豐原中正路郵局、帳號00000000號之上開
    第1 張支票、第2 張支票、第3 張支票借予張正學，供張正
    學交付予其上游廠商，做為給付貨款之用。張正學與被告間
    約定每張支票借用之代價為15萬元，上開3 張支票到期時（
    即支票發票日）則由張正學提供現金予被告，以供兌現，使
    用支票之代價則由張正學另簽發45萬元之本票1 張以為擔保
    等情，以此方式賺取與原本顯不相當之重利。其中第3 張支
    票（即票號Q0000000號支票）經使用後，未經第三人提示，
    而由張正學向上游廠商回收交還被告；第1 張支票（即票號
    Q0000000號支票）、第2 張支票（即Q0000000號支票）等2
    紙支票經第三人提示後，第1 張支票由張正學自付8 萬元，
    其餘12萬元則由被告代墊；第2 張支票由張正學自付12萬元
    ，其餘16萬元由被告代墊兌現。嗣張正學自行向彰化第一信
    用合作社申請甲存支票帳號00000000號帳戶後，即簽發付款
    人為彰化第一信用合作社、帳號00000000號、發票日98年3
    月13日、票號MA0000000 號，金額27萬元之支票予被告，用
    以清償被告代墊之第1 張支票票款12萬元及使用該支票之代
    價15萬元，被告則於98年4 月1 日將該支票提示於所開立之
    新加坡商星展銀行股份有限公司帳號000000000000號帳戶兌
    現。另被告代墊之第2 張支票票款16萬元部分，及借用第2
    張支票、第3 張支票之代價共30萬元，張正學則無力清償，
    於98年3 、4 月間，被告與張正學乃約定，張正學積欠之16
    萬元另加計4 萬元利息，及借用2 張支票之代價共30萬元後
    ，總計50萬元，作為被告投資張正學所經營之立谹公司之股
    金。而自98年4 月至同年10月，被告按月向張正學領取4 萬
    元之金額，共計24萬元。嗣於98年9 月15日，被告見已無利
    可圖，向張正學要求退股返還50萬元，告訴人簽發付款人為
    彰化第一信用合作社、帳號00000000號、票號MA0000000 號
    、金額20萬元、發票日98年10月15日；票號MA0000000 號、
    金額5 萬元、發票日98年11月30日；票號MA0000000 號、金
    額10萬元、發票日98年12月20日；票號MA0000000 號、金額
    15萬元、發票日98年11月20日等4 張支票共50萬元之金額予
    被告等情，業據證人張正學於偵查及本院審理時證述甚詳（
    見偵卷第11至19、88至92頁、本院卷第13頁背面至16頁），
    並有被告書寫之簽發上開借用支票之便條紙（見偵卷第4 頁
    ）、中華郵政股份有限公司豐原郵局99年4 月2 日營字第09
    90200582號函及所附之第1 張支票、第2 張支票（見偵卷第
    26至30頁）、彰化第一信用合作社99年4 月8 日彰一信合字
    第2327號函所附之票號MA0000000 號支票（見偵卷第32頁）
    、新加坡商星展銀行股份有限公司99年4 月19日星中發第14
    號函所附之被告開立帳號0000000000 00 號帳戶資料、存入
    憑條、交易明細表（見偵卷第40至42、43、72頁）各1 份在
    卷可稽，核與證人張正學證述、被告供述（見本院卷第188
    頁）相符，足認此部分被告之自白與事實相符，應堪採信。
    至於被告於本院審理時另辯稱：伊先借3 張支票給張正學使
    用，但伊都沒有收取費用，當時是張正學要伊當股東，也告
    訴伊獲利很好，伊是拿這3 張支票的金額當作投資云云（見
    本院卷第12頁），顯與上開事證不符，不足採信。是以，被
    告將第1 張支票、第2 張支票、第3 張支票借予張正學使用
    ，收取45萬元代價，並於代墊第2 張支票16萬元後，因張正
    學無力清償，於98年3 、4 月間，被告與張正學乃約定，張
    正學積欠之16萬元另加計4 萬元利息等事實，即堪認定。
  (三)被告將第1 張支票、第2 張支票、第3 張支票借予張正學使
    用，而收取45萬元代價，是否構成重利罪？
    按刑法第344 條重利罪所指「貸以金錢或其他物品」應指消
    費借貸而言（褚劍鴻著刑法分則釋論下冊4 次增訂本第1306
    頁、甘添貴著體系刑法各論第二卷第376 頁、蔡墩銘著刑法
    各論修定6 版第269 頁參照）。且所稱「其他物品」僅限於
    一般代替物（褚劍鴻著前揭書第1306頁、蔡墩銘著前揭書第
    269 頁參照）。查本案張正學向被告借用上開3 張支票，其
    2 人間約定，上開3 張支票之金額仍由張正學給付予被告以
    供兌現，詳如前述。準此，張正學借用上開3 張支票僅能獲
    得使用支票對其債權人（即廠商）延期清償之利益，而非借
    用金錢，張正學借用之上開3 張支票到期兌現後，張正學亦
    無須返還借用之上開3 張支票或支票之代替物。是張正學向
    被告借用上開3 張支票，被告竟收取45萬元之代價，固值非
    議，然其行為核與重利罪之構成要件不符，自難以重利罪相
    繩。
  (四)被告於代墊第2 張支票16萬元後，向張正學收取4 萬元利息
    ，是否構成重利罪？
  1.被告代墊之第2 張支票票款16萬元時，被告並未趁機向張正
    學約定或收取利息，嗣因張正學無力清償，於98年3 、4 月
    間，被告與張正學乃約定，張正學積欠之16萬元另加計4 萬
    元利息，及借用2 張支票之代價共30萬元，總計50萬元，作
    為被告投資張正學所經營之立谹公司之股金等情，業據證人
    張正學於本院審理時證稱：「（你向被告所借用的發票日為
    98年3 月10日、票號Q0000000號之支票，因未能籌得票款，
    而請被告代墊16萬元部分，你是否有支付利息給被告？）沒
    有。因為98年3 月10日之後，被告就跟趙永倉常常來找我，
    說要投資我的公司兩百萬元，要和我一起做，我的公司原先
    是在臺中市○○區○道路80號，當時我立谹工程有限公司沒
    有僱用任何員工，被告就要我把公司搬到進化北路166 號，
    屋主是施阿越，然後買了沙發，還請了一個會計，被告說他
    要來公司上班，薪水是每個月4 萬元，因為我欠被告錢，而
    且被告表示要拿200 萬元出來，所以我就同意被告的要求，
    我在三月底就把公司搬到進化北路166 號，那是一棟大廈，
    被告就住在樓上其中一戶，我有僱用會計，被告當時也有說
    要介紹業務，但是後來都沒有做到，等到三月底、四月初的
    時候，被告說他沒有辦法另外拿200 萬元，就說要把我欠他
    的錢加在一起，算是50萬元，就是投資公司的錢，然後他要
    每個月領4 萬元的薪水，如果公司有盈利，要分給他一成。
    因為我有欠被告錢，被告又半強迫的，所以我就答應他了。
    」、「……被告向我收代墊款16萬元的利息4 萬元，是在98
    年3 月底、4 月初，因為被告沒有辦法拿出200 萬元，要把
    我欠他的錢加上利息，算成50萬元的時候說的。」等語（見
    本院卷第14頁背面、15頁），核與被告所辯相符，應堪採信
    。
  2.嗣證人張正學雖翻異前詞證稱：98年3 月10日，被告代墊16
    萬元票款時，就有說會照算利息，利息就是10天算1 次，收
    取本金百分之10的利息，利息算到98年4 月1 日云云（見本
    院卷第117 頁）。然如果被告於代墊第2 張支票票款16萬元
    當日，即與告訴人約定收取每10天為1 期，每期百分之10之
    利息，並計算至98年4 月1 日，則依此計算，告訴人僅需支
    付3 萬6000元之利息，而非4 萬元之利息，故證人張正學此
    部分之證述，與事證不符，不足採信。
  3.次按刑法第344 條重利罪成立之要件為（一）乘人急迫、輕
    率或無經驗，貸以金錢或其他物品，（二）取得與原本顯不
    相當之重利。在第一條件，係指明知他人出於急迫、輕率或
    無經驗，而利用機會故為貸與，在第二條件，係指就原本利
    率、時期核算及參酌當地之經濟狀況，較之一般債務之利息
    ，顯有特殊之超額者而言（最高法院27年上字第5208號判例
    意旨參照）。又刑法第344 條之重利罪，必須行為人乘他人
    急迫、輕率或無經驗貸以金錢或其他物品，而取得與原本顯
    不相當之重利者，始足當之。而所謂急迫，係指緊急迫切需
    要金錢或其他物品運用而言。倘借用人非處於急迫情形，縱
    貸與人貸與高利，亦難以重利罪相繩（最高法院90年度台上
    字第6969號判決參照）。本案被告代墊第2 張支票之票款16
    萬元時，既未向張正學約定或收取利息，而係於張正學積欠
    被告16萬元債務時，其2 人在談如何將債務轉為投資時，始
    向張正學要求計算4 萬元利息一情，詳如前述。是以，被告
    既非貸與之初（即代墊之時），即約定或收取利息，且張正
    學係於已積欠16元債務後，被告始要求加計4 萬元利息作為
    投資款，此時張正學自有斟酌是否同意之餘地，實難認被告
    有何「乘人急迫、輕率或無經驗」之情事，揆諸前開說明，
    ，此部分亦難以重利罪相繩。
  (五)其餘證人趙永倉、施阿越、林坤錫、張志晴等人於本院審理
    中之證述，均係證明關於被告是否在立谹公司上班之事實，
    然此部分與被告是否涉犯重利罪無關，爰不一一論述，附此
    敘明。
五、綜上所述，公訴人認被告陳俊卿犯重利罪所舉之證據，核與
    重利罪之構成要件不符，尚未達於通常一般人均不致有所懷
    疑之程度，亦無法使本院形成被告有罪之心證。此外，本院
    復查無其他積極證據足以證明被告有何公訴人所指重利之犯
    行，本案既不能證明被告犯罪，揆諸上開說明，自應為被告
    無罪之諭知。
據上論斷，應依刑事訴訟法第301 條第1 項前段，判決如主文。
本案經檢察官林秀菊到庭執行職務。
中    華    民    國    100  年     9     月    5     日
                  刑事第九庭    法  官  楊文廣
以上正本證明與原本無異。
如不服本判決應於收受判決後10日內向本院提出上訴書狀，並應
敘述具體理由；其未敘述上訴理由者，應於上訴期間屆滿後20日
內向本院補提理由書（均須按他造當事人之人數附繕本）「切勿
逕送上級法院」。
                                書記官  陳靖騰
中    華    民    國    100  年     9     月    5     日